臺灣臺中地方法院民事判決　96年度訴字第1084號
原　　　告　世昌輪業股份有限公司
法定代理人　丁○○
訴訟代理人　華嘉遠律師
被　　　告　甲○○
訴訟代理人　陳怡成律師
複　代理人　許富雄律師
上列當事人間第三人異議之訴事件，本院於民國96年11月13日言
詞辯論終結，判決如下：
    主    文
本院九十六年度執字第四九八九號給付貨款強制執行事件就坐落
臺中市○○區○○段二七一地號土地上之屬原告所有未辦保存登
記建號七五五之建物全部所為之強制執行程序，應予撤銷。
訴訟費用由被告負擔。
    事實及理由
一、原告起訴主張：緣被告以本院及臺灣板橋地方法院所核發之
    執行名義就其與訴外人即債務人千葉輪業股份有限公司與丙○○間給付貨款事件，向本院民事執行處聲請強制執行原告
    所有坐落臺中市○○區○○段271地號土地上之未辦理保存
    登記建號755建物（以下簡稱系爭建物，不包括基地），此
    經本院以96年度執字第4948號強制執行事件受理並於民國（
    下同）96年2月7日將系爭建物查封在案。然原告公司係於95
    年5月18日核准設立，設立前之籌備階段原告公司之負責人
    相中系爭建物所在之空地可作為營業之用，為免被他人租用
    ，乃請原告公司負責人丁○○之父親丙○○先於95年3月15
    日與地主乙○○訂立土地租賃契約，俟原告公司成立後再以
    原告公司名義與訴外人（即地主）乙○○訂立土地租賃契約
    。故於95年5月18日原告公司成立後，原告再與乙○○於95
    年5月28日訂立土地租賃契約，並約定：「租期從95年5月28
    日起至105年5月27日止共計10年，以出租人之名義為起造人
    ；因建築房屋所需一切費用及營造款由承租人負擔」等語，
    是以丙○○最多僅係於訂約階段之承租人而已，並非系爭建
    物之出資人。而租賃契約簽定後，因丙○○與包商庚○○熟
    識，遂由庚○○接洽己○○建築設計師，另以新高營造有限
    公司之名義，由庚○○為實際動工之承造人，因此原告將系
    爭建物之工程委託由丙○○負責，並將工程款支付予庚○○
    ，另原告就系爭建物之實際出資額為新臺幣（下同）220萬
    元，並分別於95年8月30日匯款90萬元、95年10月24日匯款
    20萬元、95年11月16日匯款40萬元、96年1月5日匯款35萬元
    、96年1月23日匯款15萬元、96年2月6日匯款20萬元。而上
    開前3次之匯款，係由原告委託丙○○匯款，此從該3次匯款
    之日期與原告存摺3次領出之日期相同、金額相同，且在同
    一銀行同一櫃檯轉帳匯出予庚○○等情可稽，足證該3次工
    程款項係由原告出資，即原告為系爭建物之實際原始出資建
    築人。又被告辯稱：丙○○於95年3月間支付105,000元之建
    築師設計費及曾向被告借貸15萬元等情，而認丙○○為系爭
    建物原始之出資建築人云云，惟丙○○當時已無資力，該建
    築設計費用係由丁○○委託丙○○所支出，而丙○○向被告
    借款15萬元，縱或屬實，亦無證據證明其係用於系爭建物之
    建築上。綜上所述，系爭建物既為原告所出資興建，則原告
    即為系爭建物之所有權人，被告持對訴外人千葉輪業股份有
    限公司與丙○○之執行名義，而聲請就系爭建物為強制執行
    自非有據，爰依強制執行法第15條第1項前段規定提起本訴
    。並聲明：鈞院96年度執字第4989號給付貨款強制執行事件
    就坐落臺中市○○區○○段271地號土地上之屬原告所有未
    辦保存登記建號755之建物全部所為之強制執行程序，應予
    撤銷。
二、被告則以：訴外人丙○○於95年3月12日與乙○○簽定土地
    租賃契約，其內容已符合民法第153條所規定契約成立之要
    件，足以令被告信賴其為系爭建物之原始起造人，另丙○○
    於95年3月間支付庚○○105,000元，作為委託庚○○找己○○建築師設計系爭建物及發包工程之用；又丙○○於95年4
    月20日向被告借款15萬元，作為新廠房營建之用，查斯時原
    告公司尚未設立，斷不可能由其挹注資金，足證丙○○於原
    告公司尚未設立前，即已出資至少255,000元，興建系爭建
    物，即為最原始出資建築之人，而為系爭建物之所有權人。
    故丙○○既已於原告公司成立前，即已先取得系爭建物原始
    出資建築人之法律地位，縱使原告公司嗣後再出資若干，均
    僅屬於對丙○○之投資、或係對系爭建物磚塊、水泥等材料
    之附合，均無從再度取得系爭建物原始出資建築人之身分，
    更遑論以此地位直接取得系爭建物所有權。再者，系爭271
    地號土地係由丙○○以自己名義承租，並以自己名義著手、
    出資興建系爭建物，因此所取得系爭建物原始出資建築人之
    法律地位，自無從直接歸屬於當時尚未設立、公司名稱尚不
    詳、尚未選任丁○○為董事長之原告公司。被告自得合理信
    賴系爭建物為丙○○所有，進而對之聲請強制執行，原告縱
    因此受有損害，亦僅能向丙○○請求損害賠償而已，此為原
    告不以公司籌備處及負責人名義為營業準備行為，所應承擔
    之不利益與風險，不容原告將之轉嫁給善意第三人之被告等
    語，資為抗辯。並聲明：原告之訴駁回。
三、本件兩造不爭執之事項：
  (一)訴外人丙○○曾於95年3月12日以自己名義向訴外人乙○○
    承租系爭臺中市○○區○○段271地號土地用以設立店鋪，
    租賃期間自95年3月15日起至107年3月14日止。
  (二)訴外人丙○○曾於95年3月間支付訴外人庚○○105,000元，
    作為委託庚○○找己○○建築師設計系爭建物之用。
  (三)訴外人丙○○曾於95年4月20日以興建廠房為由，向被告借
    款15萬元。
  (四)原告世昌公司設立於95年5月18日。
  (五)系爭建物建造執照上之起造人雖為訴外人乙○○，惟其非實
    際且原始出資建築人。
四、本件兩造爭執所在厥為：(一)系爭建物之原始出資建築人究係
    何人？(二)丙○○於原告公司設立前就系爭建物所為之出資，
    是否來自於原告？茲說明如下：
  (一)按第三人就執行標的物有足以排除強制執行之權利者，得於
    強制執行程序終結前，向執行法院對債權人提起異議之訴，
    強制執行法第15條前段定有明文。所謂就執行標的物有足以
    排除強制執行之權利者，係指於執行標的物有所有權、典權
    、留置權、質權存在情形之一者而言，若房屋在未為保存登
    記前，其所有權之歸屬，應以實際出資興建人而非以建造執
    照名義人（即起造人）為準據，最高法院著有44年台上字第
    721號判例、89年度台上字第374號、90年度台上字第666號
    判決可資參照。查本件被告以訴外人千葉輪業股份有限公司
    及丙○○為執行債務人聲請強制執行，業經本院民事執行處
    以96年度執字第4948號開始執行，所查封之系爭建物，經原
    告以提起本件異議之訴為由，聲請本院以96年度聲字第1025
    號裁定命原告供擔保後停止執行，有裁定書1份在卷可稽，
    是關於系爭建物之執行程序尚未終結。依上開說明，原告提
    起本件第三人異議之訴有無理由，端視系爭建物是否由原告
    實際出資興建為斷。
  (二)次按建造執照僅係行政機關管理建築之方法，並非取得所有
    權之法定證據，未辦理建物第一次所有權以前，房屋所有權
    屬於出資興建之原始建築人，與起造人及納稅人名義誰屬無
    涉（最高法院85年度台上字第247號判決參照）。查系爭建
    物之建造執照之起造人雖為訴外人（即地主）乙○○，惟系
    爭建物之實際且原始出資建築人並非乙○○，此為兩造及乙○○所不爭執。又原告主張原告公司於95年5月18日核准設
    立，而設立前之籌備階段原告公司之負責人相中系爭建物所
    在之空地可為營業，為免被他人租用，乃委請原告公司負責
    人之父親丙○○先於95年3月15日與地主乙○○訂立土地租
    賃契約，俟原告公司成立後再以公司名義與訴外人乙○○訂
    立土地租賃契約。故於95年5月18日公司成立後原告與乙○○於95年5月28日訂立土地租賃契約，並約定：「租期從95
    年5月28日起至105年5月27日止共計10年，以出租人之名義
    為起造人；因建築房屋所需一切費用及營造款由承租人負擔
    」等語，訂妥後，原告將系爭建物交由包商庚○○承作，並
    自95年6月9日申報開工起至96年2月6日止共出資220萬元等
    情，業據證人庚○○、乙○○到庭結證明確，復有庚○○所
    簽具之收據3張及原告公司辦理匯款之匯款存單3紙在卷可稽
    而堪信為真實。其中於95年8月30日匯款90萬元、95年10月
    24日匯款20萬元、95年11月16日匯款40萬元部分，係由原告
    委託丙○○匯款，因原告負責人之父親丙○○與包商庚○○
    熟識，並由庚○○找到己○○建築設計師，另以新高營造有
    限公司之名義，由庚○○為實際動工之承造人，且從該3次
    匯款之日期與原告存摺3次領出之日期相同、金額相同，復
    在同一銀行同一櫃檯匯出予庚○○等情，亦有系爭無摺存入
    憑條存根、原告公司存摺在卷可稽，足證該3次之匯款資金
    ，確係由原告帳戶內支付，是系爭建物之實際出資人為原告
    。被告雖辯稱：丙○○早於原告公司95年5月18日核准設立
    前，即積極籌畫興建系爭建物，並提出於95年3月12日丙○○與訴外人乙○○所簽訂之土地租賃契約書1紙為憑，且丙○○於95年3月間曾支付105,000元予訴外人庚○○，作為委
    託庚○○找己○○建築師設計系爭建物及發包工程之用，又
    丙○○復於95年4月20日向被告借款15萬元，作為新廠房營
    建之用，並將前開土地租賃契約書（其標的即是「昌平段
    271地號」）影本交與被告之配偶戊○○察看，而斯時原告
    公司尚未設立，足證丙○○於原告公司設立前，即已就系爭
    建物出資至少255,000元，應係最原始出資建築之人，而為
    系爭建物之所有權人云云。然查，丙○○是否為系爭建物基
    地租賃之承租人，並非判斷系爭建物究係何人出資之要素，
    況且，證人即地主乙○○亦到庭證稱系爭建物基地之承租人
    為原告公司，之前與丙○○簽訂者為草約等語，核與原告所
    述大致相符，應堪採信。至於丙○○曾持前開其所簽訂之土
    地租賃契約書向被告借款15萬元等情，縱或屬實，亦無證據
    證明該15萬元確用系爭建物之興建，且一般金錢借貸，貸與
    人將金錢交付予借用人後，借用人將之用於何處，乃屬借用
    人處分權之範圍，縱用於非當初約定之處，亦難認有何違約
    之處。至於丙○○交予庚○○10萬5000元部分，係原告所委
    託交付等情，亦據丙○○陳明在卷，況且系爭建物興建至96
    年2月6日止，原告已出資220萬元，已如前述，縱認該筆10
    萬5000元為丙○○所有，亦尚難據以認定系爭建物所有權即
    屬丙○○所有。其次，原告公司確曾以原告公司籌備處名義
    於95年5月3日在臺灣銀行水湳分行開立活期存款帳戶，當日
    存入100萬元，嗣後該帳戶雖有提領及存入金錢，然核對系
    爭建物前開興建工程款項之支付日期，該帳戶內均有足夠資
    金支應，又原告公司法定代理人丁○○亦到庭陳稱：於原告
    公司設立前，伊從事進口零件買賣，每月收入30萬至50萬元
    不等等語，並有其臺灣銀行活期儲蓄存款存摺影本附卷可考
    ，而堪信為真，是被告上開辯解，殊難採信。
五、綜上所述，原告公司既為系爭建物之實際出資興建人，且自
    己出資興建之建築物，應解為於建築物完成時（建築法第70
    條參考），為其所有權取得之時，而系爭建物已於95年11月
    13日完成一樓頂版，並於96年4月24日准予使用，具有所有
    權，則原告據此請求將本院96年度執字第4948號給付貨款強
    制執行事件，就系爭建物所為之強制執行程序予以撤銷，即
    無不合，應予准許。
六、本判決基礎已經明確，雙方其餘主張及陳述，核與判決結論
    無影響，無庸一一論述，附此敘明。
七、據上論結：本件原告之訴為有理由，依民事訴訟法第78條，
    判決如主文。
中　　華　　民　　國　　96　　年　　11　　月　　30　　日
                  民事第二庭    法  官  夏一
上正本係照原本作成。
如對本判決上訴，須於判決送達後20日內向本院提出上訴狀。
中　　華　　民　　國　　96　　年　　12　　月　　5 　　日
                                書記官  莊玉惠
